臺灣士林地方法院民事裁定　　　　　 100年度消債聲字第41號
債　務　人　江美萱
代　理　人　張金盛律師
上列當事人聲請清算事件，本院裁定如下：
    主  文
債務人江美萱不免責。
    理  由
一、按債務人因浪費、賭博或其他投機行為，致財產顯然減少或
    負擔過重之債務，而生開始清算之原因者，除證明經普通債
    權人全體同意，或情節輕微，經法院審酌普通債權人全體受
    償情形及其他一切情狀，認為適當者外，法院應為不免責之
    裁定，消費者債務清理條例第134 條第4 款、第135 條定有
    明文。所謂浪費，係指恣意揮霍而言。有無浪費行為之判斷
    ，可參酌債務人有無確實之償債計畫？支出是否超出生活所
    必要？倘無償債計畫，超出生活必要而為花費，即應推定有
    浪費行為。遇此，倘債務人不能提出證據，證明其無浪費行
    為，債權人又未同意其免責，即不應免其還款責任。
二、經查：
  (一)債務人聲請清算事件，前經本院裁定自民國（下同）100 年
    2 月16日下午5 時起開始清算程序，並同時終止清算程序確
    定在案，有本院99年度消債清字第89號清算事件卷宗附卷可
    考，並經本院依職權核閱上開卷宗無誤。嗣本院通知全體債
    權人及債務人陳述意見查知，債務人於89年1 月21日向友邦
    國際信用卡股份有限公司（下稱友邦信用卡公司，其信用卡
    業務及應收帳款現由遠東國際商業銀行股份有限公司受讓）
    申請信用卡時，即同時申請代償花旗（台灣）商業銀行股份
    有限公司（下稱花旗銀行）之信用卡債務，嗣於90年7 月3
    日，又申請專案貸款新臺幣（下同）20萬元及預借現金20萬
    元。復於92年6 月間、93年3 月間，分別向臺灣新光商業銀
    行股份有限公司（下稱新光銀行）及台新國際商業股份有限
    公司（下稱台新銀行）借款16萬元、26萬元、4 萬元，用以
    代償花旗銀行及中華商業銀行股份有限公司之信用卡欠款。
    另自91年1 月起，以萬泰商業銀行股份有限公司（下稱萬泰
    銀行）所發行現金卡預借現金，其後陸續借貸至93年7 月止
    ，期間未曾能還清欠款。顯見債務人自89年1 月起即陷入支
    付困難之情事，需仰賴金融機構代償繳款，並持續預借現金
    ，難認債務人於消費時有確實之償債計畫。
  (二)觀諸債權人提供債務人之消費明細，債務人自89年1 月起至
    93年10月止，持花旗銀行、友邦信用卡公司、新光銀行、萬
    泰銀行、台新銀行、華泰商業銀行股份有限公司（下稱華泰
    銀行）、玉山商業銀行股份有限公司（下稱玉山銀行）及中
    國信託商業銀行股份有限公司（下稱中國信託銀行）之信用
    卡或現金卡，為財貨、勞務之消費、預借現金及代償貸款等
    進行債務累積，終至無法清償。而以債務人依中華民國銀行
    公會會員辦理消費金融案件無擔保債務協商機制成立之無擔
    保債務還款計劃所示債務總額198 萬7,475 元推算（見本院
    99年度消債清字第89號卷第18頁），89年1 月至93年10月間
    ，債務人平均每月借貸消費達3 萬4,267 元（計算式：0000
    000 ÷58＝34267 四捨五入），且此期間使用信用卡於債務
    人自己經營之詩媚雅美容坊消費金額即達23萬9,000 元（如
    附表所示）。考量斯時債務人經營美容工作室，自承平均每
    月收入約有2 萬2,000 元，其配偶亦尚未因病喪失工作能力
    ，有固定薪資所得，直至97年10月間，始因糖尿病視網膜病
    變，無法工作，生活起居仰賴債務人照顧，致債務人無法繼
    續經營美容工作室而收入遽減，且經本院函詢臺北市內湖區
    公所結果，債務人全戶於98年3 月方核列為低收入戶資格第
    3 類（見本院卷第99至103 頁）等情，債務人於為上開消費
    行為當時，應無向銀行借貸支應生活必要支出之必要。再者
    ，債務人每月之支出，衡情並非全部使用信用卡消費，可知
    其每月支出又高於上開借貸消費總額，已逾一般人生活所需
    ，債務人無償債計畫，猶仍為之，堪認其有浪費之情事。
  (三)債務人為前開借貸消費行為，並無確實之償債計劃，而至無
    法清償，終至開始清算。而其消費支出超出一般人之必要生
    活支出甚多，應推定有浪費行為，導致負擔過重之債務，而
    生清算之原因。債務人遇此又未能舉證證明其無浪費行為。
    而經本院函詢債權人關於債務人應否免責之意見，債權人第
    一商業銀行股份有限公司、花旗銀行、華泰銀行、新光銀行
    、遠東國際商業銀行股份有限公司、玉山銀行、萬泰銀行、
    中國信託銀行及台新銀行均具狀為反對之表示（見本院卷第
    19至94頁），是顯無普通債權人全體同意債務人免責之情形
    。另本件清算事件普通債權人未曾受償分文，債務人之上開
    浪費行為之情節亦難謂輕微，並非適當予以債務人免責。
三、綜上，本件債務人有因浪費行為致負擔過重債務，而生開始
    清算之原因，審酌債務人浪費行為非屬輕微，債權人全未受
    償之情形，亦不適免除債務人債務，復未經債權人全體同意
    債務人免責，依首揭法條規定及說明，本院自應為不免責之
    裁定。
四、債務人於本件不免責裁定確定後，依消費者債務清理條例第
    142 條規定，繼續清償債務，於各普通債權人受償額均達其
    債權額之20% 以上後，再行聲請本院裁定免責，以資兼顧債
    權人利益，附此敘明。
五、爰裁定如主文。
中    華    民    國  100     年    10    月    13    日
                  民事第二庭  法      官  黃欣怡
上為正本係照原本作成。
如不服本裁定，應於裁定送達後10日內，以書狀向本院提出抗告
，並繳納抗告費新臺幣1 千元。
中    華    民    國  100     年    10    月    14    日
                              書  記  官  朱亮彰
附表：
┌──────┬───────┬───────┐
│  消費日期  │   消費金額   │   發卡銀行   │
│            │（新臺幣/ 元）│              │
├──────┼───────┼───────┤
│91年7 月8 日│      10,000  │   花旗銀行   │
├──────┼───────┼───────┤
│91年8 月23日│       5,000  │   花旗銀行   │
├──────┼───────┼───────┤
│91年9 月24日│       6,000  │   花旗銀行   │
├──────┼───────┼───────┤
│91年10月9 日│      30,000  │   玉山銀行   │
├──────┼───────┼───────┤
│92年5 月24日│       8,000  │   花旗銀行   │
├──────┼───────┼───────┤
│92年7 月31日│      10,000  │   花旗銀行   │
├──────┼───────┼───────┤
│92年8 月26日│      15,000  │   花旗銀行   │
├──────┼───────┼───────┤
│92年8 月26日│      10,000  │   花旗銀行   │
├──────┼───────┼───────┤
│92年11月23日│       5,000  │   花旗銀行   │
├──────┼───────┼───────┤
│92年12月22日│       5,000  │   花旗銀行   │
├──────┼───────┼───────┤
│93年4 月8 日│      10,000  │ 中國信託銀行 │
├──────┼───────┼───────┤
│93年4 月8 日│      10,000  │ 中國信託銀行 │
├──────┼───────┼───────┤
│93年4 月27日│      20,000  │   花旗銀行   │
├──────┼───────┼───────┤
│93年5 月19日│      15,000  │   花旗銀行   │
├──────┼───────┼───────┤
│93年5 月19日│       5,000  │   玉山銀行   │
├──────┼───────┼───────┤
│93年5 月28日│      10,000  │ 中國信託銀行 │
├──────┼───────┼───────┤
│93年5 月30日│      20,000  │   花旗銀行   │
├──────┼───────┼───────┤
│93年5 月30日│      10,000  │   花旗銀行   │
├──────┼───────┼───────┤
│93年5 月30日│      10,000  │   花旗銀行   │
├──────┼───────┼───────┤
│93年6 月2 日│       5,000  │   玉山銀行   │
├──────┼───────┼───────┤
│93年6 月16日│       5,000  │   新光銀行   │
├──────┼───────┼───────┤
│93年7 月1 日│       5,000  │ 中國信託銀行 │
├──────┼───────┼───────┤
│93年8 月27日│      10,000  │   花旗銀行   │
└──────┴───────┴───────┘